臺灣高等法院臺中分院民事判決　　　　 94年度上易字第146號
上　訴　人　暐順營造股份有限公司
法定代理人　甲○○
被　上訴人　丙○○
上列 一 人
訴訟代理人　王勝和律師
複　代理人　丁○○　　住苗栗縣竹南鎮○市路○段70號
被　上訴人　戊○○　　住苗栗縣頭份鎮○○路5號
上列 一 人
訴訟代理人　武忠森律師
被　上訴人　乙○○　　住台中市○區○○路333號
上列當事人間因詐欺案件提起刑事附帶民事訴訟請求侵權行為損
害賠償事件，上訴人對於中華民國93年6月30日臺灣苗栗地方法
院91年度附民字第57號第一審判決提起上訴，經本院刑事庭裁定
移送，本院於94年8月16日言詞辯論終結，判決如下：
    主  文
原判決廢棄。
被上訴人應連帶給付上訴人新台幣壹佰萬元，及被上訴人丙○○
、戊○○自民國九十一年十二月六日起、被上訴人乙○○自九十
四年四月二十五日起，均至清償日止，按年利息百分之五計算之
利息。
第一、二審訴訟費用由被上訴人連帶負擔。
    事實及理由
壹、程序方面：
    本件被上訴人乙○○經合法通知，未於言詞辯論期日到場，
    核無民事訴訟法第三百八十六條各款所列情形，爰依上訴人
    之聲請，由其一造辯論而為判決。
貳、實體方面：
一、上訴人起訴主張：被上訴人丙○○、戊○○、乙○○三人，
    分別為旌鼎科技股份有限公司（下稱旌鼎公司，下同）之董
    事長、監察人、財務長，彼等基於共同詐欺之犯意聯絡及行
    為分擔，明知旌鼎公司負債累累，其設廠用地尚未取得，未
    能申請建造執照，竟共同向伊施詐行騙，佯稱將在頭份鎮蘆
    竹里四鄰五十二之八號地址興建廠房之營造工程，委由伊承
    攬，但伊須先繳納履約保證金新台幣（下同）一千二百萬元
    ，於民國（下同）九十年七月二日向伊騙得金額各為六百萬
    元之華南銀行新竹分行大眾辦事處即期支票二紙，兌領得手
    後即避不見面，伊因而提起刑事告訴，由臺灣苗栗地方法院
    檢察署以九十一年度偵字第一七○號詐欺案件提起公訴，在
    上開案件偵查中，被上訴人雖已由第三人吳祉瑩返還上訴人
    一千一百萬元，但仍有一百萬元遭被上訴人花用，至今未償
    還等情，爰依民法第一百八十四條第一項、第一百八十五條
    侵權行為之法律關係，求為命被上訴人連帶給付伊一百萬元
    及加計法定遲延利息之判決
二、被上訴人丙○○則以：上訴人所交付之一千二百萬元支票存
    入旌鼎公司華南銀行帳戶後，九十年七月二日提領時，其中
    一千一百萬元係以被上訴人乙○○名義為受款人而交由銀行
    簽發支票，又被上訴人乙○○於當日已將該支票及現金三十
    九萬元交付另一被上訴人戊○○保管，伊雖身為旌鼎公司之
    總經理一職，惟其自始至終均未將該二筆共計一千二百萬元
    之履約保證金納為己有，係在伊不知情之情況下遭被上訴人
    乙○○及戊○○所領取。再者，由伊所提協議書第一條第一
    項「乙方對於頭份工業區建廠及投資事宜簽約時已充分了解
    甲方（即旌鼎公司、下同）現況，現今與甲方充分溝通後為
    雙方之認知差距及誤解，雙方同意以下列條件，解除建廠及
    投資契約書。」、第二項「乙方同意不對甲方及其代表人之
    個人，不得主張任何民、刑事責任及訴訟，並充分理解甲方
    及其代表人之個人，皆為本件之受害者。」，由該協議書之
    約定可知，伊並無對上訴人公司為任何詐欺之行為，且該協
    議書簽署之日期為九十一年一月三十一日，距事故發生之九
    十年八月份相近，該份協議書之真實性應屬較高，該協議書
    之簽訂乃由旌鼎公司與上訴人公司簽訂，且對於上訴人公司
    間之工程承攬契約及解除作了雙方之協議，且旌鼎公司亦同
    意返還一百萬元，故上訴人亦不得再對伊請求返還該一百萬
    元等語，資為抗辯。
三、被上訴人戊○○辯稱：伊並非旌鼎公司合法登記之監察人，
    監察人實為訴外人余一中，伊僅為受被上訴人丙○○誘騙投
    資二百四十萬元之股東，對被上訴人丙○○早有憤恨之心，
    焉有與被上訴人丙○○共謀詐騙上訴人工程保證金之意思聯
    絡。伊於三年前曾檢舉被上訴人乙○○收受上訴人一千二百
    萬元支票後，提領一千一百萬元，交其十多年之女友吳宜純
    （又名吳祉瑩），自無與被上訴人乙○○有共同犯罪之意思
    連絡。上訴人於九十年六月二十九日與以被上訴人丙○○為
    代表人之旌鼎公司洽簽總價一億四千二百八十萬元之承攬契
    約，施工細緻，內容繁雜，契約書長達十八頁，上訴人事先
    必本於專業知識，經過踏勘現場、估定運送物料路線及所需
    運費、物料規格與成本、稅前利潤、工程結構圖說、等周密
    計劃與盤算，不應輕易受騙。再者，上訴人開出之工程保證
    金一千二百萬元支票，亦是被上訴人丙○○代表旌鼎公司背
    書交付被上訴人乙○○存入其私人帳戶，作為其個人對其女
    友吳祉瑩代表之寶佳公司股東投資。上訴人於九十一年六月
    二十九日同時如何又簽立「投資承諾書」投資一千萬元，以
    及於九十一年一月三十一日與被上訴人丙○○簽立「解除工
    程及和解協議書」，載明上訴人公司同意即日收回一千一百
    萬元，其餘款項一百萬元於「九十一年三月十五日前」由旌
    鼎公司退還，所謂餘額，已非原始之工程保證款，乃上訴人
    與被上訴人丙○○另簽投資旌鼎公司一千萬元股金之一部，
    凡此締約、解約、還款經過，伊毫不知情，如伊確為監察人
    ，何以未被通知在場？上訴人未舉證證明伊於何時何地如何
    與被上訴人丙○○、乙○○聯絡？如何洽訂、承攬及解除契
    約？況上訴人營造專業，訂約前後，斷無不踏勘場地，斟酌
    施工圖說，計算合理利潤後，即率然以一億四千餘萬元之工
    價，承攬廠房之興建之理。雖然最後尚有一百萬元旌鼎公司
    迄未償還，亦屬還款契約未履行問題，與侵權行為無涉，且
    在對旌鼎公司依法強制執行而無效果前，究不能謂其已受有
    實際損害等語抗辯。
四、被上訴人乙○○經合法通知，未提出書狀陳述。
五、本件上訴人主張被上訴人等三人於上揭時地，明知旌鼎公司
    負債累累，其設廠用地尚未取得及未申請建造執照，竟共同
    向伊詐騙一千二百萬元，後於偵查中才由訴外人吳祉瑩返還
    伊一千一百萬元，但尚有一百萬元迄未償還等語；被上訴人
    丙○○、戊○○均否認有共同詐欺行為，並分別以上揭情詞
    置辯，惟查：
(一)、旌鼎公司於九十年六月二十九日與上訴人公司簽訂承攬契約
    ，係被上訴人戊○○得悉旌鼎公司與信助公司解除契約後，
    始介紹上訴人公司承攬本件工程，於洽談及簽約時，被上訴
    人丙○○、戊○○均在場等情，為被上訴人丙○○、戊○○
    所不爭執，且被上訴人戊○○亦於旌鼎公司與暐順公司簽訂
    之承攬契約書中具名，有上訴人於偵查中提出旌鼎公司承攬
    契約影本一份為證，足見旌鼎公司與暐順公司間之承攬契約
    乃被上訴人戊○○所引薦，應可信為真實，否則被上訴人戊
　  ○○殊無由於該二家公司簽訂之承攬契約書中具名，是被上
    訴人辯稱其僅基於旌鼎公司監察人之身分，於契約書中簽名
    見證云云，顯為避重就輕之詞，不足採信。
(二)、被上訴人戊○○再辯稱，上訴人承攬旌鼎工程為呂榮章所介
    紹而非戊○○所介紹，且簽收是丙○○、乙○○與告訴人代
    表人甲○○洽談，又其在雙方契約書上簽名，係應甲○○之
　　請，以旌鼎公司監察人名義簽名見證，因此上訴人交付之一
　  千二百萬元，縱令是被騙而交付，亦非因戊○○施用詐術所
    為，與伊無關等語。惟證人呂榮章於原審刑事庭已證稱，此
    項工程實係被上訴人戊○○主動問呂榮章有無認識之營造公
    司，叫呂某找人來做，表示土方要給呂某載運等語，顯見被
    上訴人戊○○係利誘呂榮章介紹他人來承攬本件工程甚為灼
　　然，且被上訴人戊○○亦是主導之一，有決定何項工程給何
　  人做之權限甚明。又被上訴人戊○○在上訴人與旌鼎公司之
    承攬工程合約上係在甲方處簽名（見偵查卷第三七九號第九
    十一頁），並非在當事人以外之處簽名且未有何見證人之標
    示，益見其係與丙○○共同代表旌鼎公司之身分簽名，絕非
    其事後自稱以見證人身分簽名，己如前述，是其上開所辯，
    亦不可採。
(三)、被上訴人乙○○雖僅於九十年六月間，受被告戊○○之邀，
    任旌鼎公司之財務顧問並負責旌鼎公司之專案融資業務，惟
    旌鼎公司融資之目的乃為籌集興建廠房資金及旌鼎公司該融
    資貸款案，先係委託香港「隆利公司」進行，惟因「隆利公
    司」所提條件不符常理，始經被上訴乙○○引介，委託吳宜
    純經營之寶佳投資有限公司辦理融資事項。然於吳宜純辦理
　　融資過程中，因旌鼎公司自備資金不足，無法籌足預備支付
  　貸款之利息費用，而中止融資方案。迨九十年七月三日，被
    上訴人戊○○、乙○○再向吳宜純表示業已籌得一千一百三
    十九萬元，可作為支付貸款之利息，並交付該筆款項予吳宜
    純（其中一千一百萬元係存入吳宜純另經營之比樂達貿易有
　　限公司帳戶，三十九萬元則係以現金交付，被告乙○○另行
　  取回三十九萬元），嗣因外國融資公司認旌鼎公司信用不佳
    ，以致不願辦理核貸，被上訴人戊○○、乙○○乃轉以該款
    項作為參與寶佳投資有限公司的電腦投資方案之變通方式進
    行融資方案一節，已據證人吳宜純於苗栗縣調查站偵訊中證
    述甚明。又前述一千一百萬元乃暐順公司於九十年七月二日
    ，交予被上訴人丙○○、乙○○收執之履約保證金，並有被
    上訴人丙○○、乙○○署名之收據一紙附於刑事卷可稽。基
    此，被上訴人既於取得暐順公司交付之履約保證金後，旋即
　  持交予吳宜純以繼續進行前因旌鼎公司未籌集融資貸款應備
    之利息費用而中止之融資貸款案，則被上訴人丙○○、戊○
    ○及乙○○三人原已協議，以廠房承包廠商所交付之履約保
    證金，交予被上訴人戊○○、乙○○收執，以供融資貸款案
　　所需之利息準備金，應可信為真實。又旌鼎公司財務狀況惡
　  劣，不足以支應購地、建廠之費用，且旌鼎公司於與上訴人
    公司簽訂承攬契約時，僅止於籌設階段尚未進入生產階段，
    而無任何營收，為被上訴人丙○○、戊○○所不爭執，足見
    上訴人主張，被上訴人合意以工程發包為名，誘使伊先行交
    付履約保證金等語，應可採信。
(四)、上訴人主張，被上訴人等三人以前揭詐術，騙取上訴人所繳
    交上開履約保證金之事實，並據其提出華南銀行大眾辦事處
    支票二張（暐順公司、甲○○為發票人、華南商業銀行新竹
    分行為付款人、面額各為六百萬元、發票日期均為九十年七
    月二日）影本為證（見臺灣苗栗地方法院九十一年附民字第
    五七號刑事卷第四頁），且被上訴人丙○○、乙○○、戊○
    ○因此所犯詐欺取財罪責，亦經本院以九十三年度上易字第
    一０二七號刑事判決分別判處有期徒刑一年六月、十月、十
    月確定，有該刑事判決在卷可稽，並經本院調取該案刑事偵
    審卷查明屬實，是上訴人主張之前開事實，自堪信為真實。
    至被上訴人丙○○雖提出協議書一份為證，依該協議書第一
    條第一項載「乙方對於頭份工業區建廠及投資事宜簽約時已
    充分了解甲方（即旌鼎公司）現況，現今與甲方充分溝通後
    為雙方之認知差距及誤解，雙方同意以下列條件，解除建廠
    及投資契約書。」、第二項「乙方同意不對甲方及其代表人
    之個人，不得主張任何民、刑事責任及訴訟，並充分理解甲
    方及其代表人之個人，皆為本件之受害者。」，認為被上訴
    人丙○○並無對上訴人公司為任何詐欺之行為等語，惟該協
    議書乃事後才簽訂，被上訴人丙○○係以旌鼎公司法定代理
    人名義簽訂的，並非被上訴人丙○○本人所簽立，其當事人
    之人格不同，且依該協議書第一條第二項後段約定，旌鼎公
    司應於九十一年三月十五日還清尚不欠之一百萬元，然迄今
    卻未還返，則被上訴人以鼎旌公司法定代理人之名義簽訂該
    協議之誠意，已屬有疑，足見該協議僅是事後掩飾而已，尚
    難以此反推其無詐欺事實及免責，即被上訴人丙○○所提上
    開協議書不足為有利其等被上訴人之證明。
(五)、基上，足認被上訴人乙○○、戊○○與丙○○共同以承攬工
    程為餌，諉騙上訴人甲○○交付其一千二百萬元工程履約保
    證金，得手後立即轉為以個人名義投資或欲借得更多款項，
    且立刻放任公司支票跳票、電話斷線、員工不發薪水，並避
    不見面，直至上訴人積極追訴後，猶欲飾詞推諉卸責，然在
　　偵訊中，恐詐欺罪責難以脫免，方勉強由證人吳祉瑩返還一
　  千一百萬元予上訴人，而尚有一百萬元詐騙所得迄今仍不償
    還上訴人，其等三人有以詐欺為手段向上訴人詐騙。至被上
    訴人戊○○另以本件一審並未為實體判決，而請求發回原審
    審理等語。查，原審判決是以被上訴人所犯刑事詐欺被判無
    罪，而判決駁回上訴人之訴，但刑事部分於上訴後，被上訴
    人三人已經本院刑事庭改判有罪，且本院亦認為被上訴人確
　　有共同詐騙行屬實，是原審依刑事訴訟法第五百零三條第一
  　項規定判決駁回上訴人之訴，其判決於訴訟程序並無重大瑕
    疵，核無民事訴訟法第四百五十一條規定之得發回之事由，
    是被上訴人戊○○之上開請求，尚屬無據，為不足採。
六、按因故意或過失，不法侵害他人之權利者，負損害賠償責任
    ；又數人共同不法侵害他人之權利者，連帶負損害賠償責任
    ，民法第一百八十四條第一項前段、第一百八十五條第一項
    前段定有明文。本件被上訴人等施以詐術，騙取上訴人所繳
    交之前開履約保證金，尚有一百萬元尚未返還，致上訴人受
    有損害，則上訴人本於上開法律規定，請求被上訴人等連帶
    負損害賠償責任，即非無據。從而，被上訴人等以上述方法
　　詐騙上訴人，使上訴人因而交付一千二百萬元，尚有一百萬
  　元未受返還致受有損害，被上訴人所為自屬不法侵害上訴人
    之財產權。又被上訴人乙○○於九十年九月三日即將戶籍遷
    入台中市○區○○路三三三號，有戶籍謄本一份在卷可稽（
    見原法院九十一年度附民字第五七號卷第十三頁、本院卷第
    八十六頁），最早依該址寄存送達為九十四年四月十四日，
    再依民事訴訟法第一百三十八條第二項規定「寄存送達，自
    寄存之日起，經十日發生效力。」，故被上訴人乙○○依上
    址合法送達發生效力之翌日為同年四月二十五日。是上訴人
    依前揭規定，請求被上訴人等連帶賠償其損害一百萬元，及
    自起訴狀繕本送達翌日即被上訴人丙○○、戊○○自九十一
    年十二月三日、被上訴人陳文自九十四年四月二十五日起算
    ，均至清償日止之法定遲延利息，為有理由，應予准許。原
    審為上訴人敗訴之判決，尚有未合。上訴意旨指摘原判決不
    當，求予廢棄改判，為有理由。
七、本件上訴人請求給付之金額，因未滿台幣一百五十萬元，屬
    不得上第三審之案件，經本院判決後即告確定，是上訴人請
    求預供擔保宣告假執行，自無必要，附此說明。
八、據上論結，本件上訴為有理由，依民事訴訟法第四百五十條
    第八十五條第二項、第四百六十三條、第三百八十五條第一
    項前段，判決如主文。
中　　華　　民　　國　　94　　年　　8 　　月　　30　　日
                    民事第七庭審判長法　官  邱森樟
                                    法　官  陳賢慧
                                    法　官  盧江陽
以上正本係照原本作成。
不得上訴。
                                    書記官  康孝慈
中　　華　　民　　國　　94　　年　　8 　　月　　31　　日
                                        　　　　　　　Ｂ
